臺灣高等法院高雄分院民事判決
111年度上字第39號
上  訴  人  李本榮  
被  上訴人  阿薩投資顧問有限公司

法定代理人  梁家源  
訴訟代理人  周明嘉  
            曾柏錩  
上列當事人間請求清償借款事件，上訴人對於中華民國110年12
月24日臺灣高雄地方法院110年度訴字第789號第一審判決提起上
訴，本院於111年8月24日言詞辯論終結，判決如下：
    主      文
上訴駁回。
第二審訴訟費用由上訴人負擔。
原判決關於命上訴人給付利息部分，減縮為：上訴人應給付自民
國一○五年六月五日起至清償日止，按週年利率百分之九點五九
計算之利息。
    事實及理由
一、被上訴人主張：訴外人紐煇科技工業股份有限公司（下稱紐
    煇公司）於民國88年2月12日邀上訴人為連帶保證人，向訴
    外人第一商業銀行股份有限公司（下稱第一銀行）借款新臺
    幣（下同）300萬元，約定借款期間自88年2月12日起至同年
    8月12日止，利息則按年息9.59%計算，倘未遵期按月繳付利
    息，則除按約定利率計算遲延利息外，就逾期在6個月以內
    者，按約定利率10%；逾期超過6個月部分，按約定利率20%
    計算違約金（下稱A借款契約）。嗣紐煇公司與第一銀行協
    商展延借款清償日為89年8月12日，約定利息按第一銀行放
    款基本利率加計1.75%機動調整，違約金約定同前（下稱系
    爭借款契約）。詎89年8月12日還款期限屆至，紐煇公司迄
    未清償借款本金，並自88年10月21日起即逾期未給付利息、
    違約金（下稱系爭債權），上訴人為紐煇公司之連帶保證人
    ，自應與紐煇公司連帶負清償責任。又第一銀行於91年11月
    11日將系爭債權讓與訴外人馬來西亞商富析資產管理股份有
    限公司（下稱富析公司），該公司於96年1月17日將系爭債
    權讓與訴外人日華資產管理股份有限公司（下稱日華公司）
    ，日華公司再於104年9月1日將系爭債權讓與鴻亞資產管理
    有限公司（下稱鴻亞公司），鴻亞公司則於106年1月1日將
    系爭債權讓與被上訴人，經被上訴人於106年3月9日將上情
    通知上訴人，上訴人於106年3月17日收受送達，迄未清償分
    文。爰依債權讓與、系爭借款契約及連帶保證之法律關係，
    提起本件訴訟等語。並聲明：上訴人應給付被上訴人300萬
    元，及自聲請支付命令前5年即105年6月5日起至清償日止，
    按年息9.59%計算利息，暨自88年10月21日起至清償日止，
    逾期在6個月以內者，按上開利率10%；逾期超過6個月者，
    按上開利率20%計算之違約金（至被上訴人於本院減縮利息
    之請求，依民事訴訟法第446條第1項、第255條第1項第3款
    規定，應予准許）。
二、上訴人則以：伊未接獲第一銀行通知展延A借款契約清償期
    限，亦未曾同意展延保證期間，自未同意就系爭借款契約負
    連帶保證責任，被上訴人猶據此請求伊清償系爭借款本息及
    違約金，即屬無據。又第一銀行依系爭借款契約聲請原法院
    核發90年度促字第83040號支付命令（下稱系爭支付命令）
    ，係以紐煇公司及訴外人即連帶保證人陳仲儀、陳冠英、陳
    林澄惠、林永宗、何美玉等人（下稱陳仲儀等5人）為債務
    人，非以伊為債務人，第一銀行既不曾向伊行使系爭債權之
    請求權，亦不曾執系爭支付命令聲請強制執行伊之財產，第
    一銀行對伊之請求權時效自不因系爭支付命令或債權憑證而
    中斷。再者，第一銀行因A借款契約所生債權應適用15年時
    效期間，是自A借款契約原約定清償日88年8月12日起算15年
    期間，於103年8月12日屆滿，第一銀行及其債權受讓人於10
    3年8月12日以前均未向上訴人行使請求權，其請求權即因罹
    於時效期間而告消滅，被上訴人縱事後輾轉受讓系爭債權，
    亦無從使已消滅之請求權回復原狀，伊自得拒絕給付。倘認
    系爭借款契約未罹於消滅時效，則被上訴人行使利息請求權
    罹於5年者，亦執為時效抗辯，拒絕給付等語置辯。
三、原審判決被上訴人全部勝訴，上訴人不服，提起上訴，並於
    本院聲明：㈠原判決廢棄。㈡被上訴人在第一審之訴駁回。被
    上訴人則聲明：㈠上訴駁回。㈡利息減縮自聲請支付命令前5
    年起算（見本院卷第331頁）。
四、兩造不爭執事項（見本院卷第276至278頁）：
　㈠紐煇公司於88年2月12日偕陳仲儀、陳冠英、陳林澄惠為連帶
    保證人向第一銀行借款300萬元，雙方簽立A借款契約，約定
    紐煇公司及其連帶保證人應自88年2月12日起至同年8月12日
    止，按月依週年利率9.59%計付利息，到期應將借款本金、
    利息及應付款項一併清償，屆期不履行，除按約定利率計付
    遲延利息外，逾期在6個月以內者，按前開約定利率10% ；
    逾期超過6個月部分，按前開約定利率20%計算違約金。
　㈡上訴人於88年2月12日與第一銀行簽立保證書及約定書，向第
    一銀行（包括總行及所屬各分支機構）保證紐煇公司對第一
    銀行所負一切債務，以本金300萬元為限額，願與紐煇公司
    連帶負全部清償責任，並在保證書第6條、約定書第13條約
    定，保證人所保證之債務，如債務人未依約履行時，第一銀
    行基於債務人之申請，認為有允許債務人延期清償或分期清
    償之需要時，得以書面通知保證人，保證人同意於第一銀行
    書面通知到達或視為到達時，仍續負全部債務之保證責任（
    下稱系爭保證契約）。前開條款及保證書均經上訴人簽名用
    印。
  ㈢紐煇公司與陳仲儀、陳冠英、陳林澄惠於88年10月21日就A借
    款契約另與第一銀行簽立借款展期約定書，將還款期限展延
    至89年8月12日（即系爭借款契約）。
  ㈣第一銀行於91年11月11日將系爭債權（含本金、利息、違約
    金、代墊訴訟費用及其他從屬之權利）讓與富析公司，並依
    金融機構合併法第15條第1項第1款及同法第18條第3項規定
    ，於移轉日以在經濟日報第15版公告以代債權讓與通知。
  ㈤富析公司於96年1月17日將系爭債權讓與日華資產公司，並將
    臺灣台南地方法院95年度執字第11073號債權憑證（下稱台
    南地院債權憑證）移交予日華資產公司。
  ㈥日華資產公司於104年9月1日將系爭債權讓與鴻亞公司，並將
    台南地院債權憑證、臺灣屏東地方法院100年度司執字第572
    2號債權憑證（以下合稱系爭債權憑證）移交予鴻亞公司。
  ㈦鴻亞公司於106年1月1日將系爭債權讓與被上訴人，並將系爭
    債權憑證移交予被上訴人（見本院卷第278頁）。
  ㈧第一銀行聲請原法院對紐煇公司及陳仲儀等5人核發支付命令
    ，經該院發給系爭支付命令。
  ㈨系爭支付命令非以上訴人為相對人。
  ㈩第一銀行未曾對上訴人取得任何執行名義。
　第一銀行東高雄分行就上訴人之保證債務固於89年間向上訴
    人提起清償債務訴訟（下稱另案），惟經本院以89年度上字
    第311號判決第一銀行東高雄分行敗訴確定在案（下稱另案
    確定判決）。
  債權人以系爭支付命令為執行名義所發動之歷次強制執行程
    序，均非以上訴人為執行債務人。
五、本件爭點為：㈠上訴人就系爭借款契約是否負連帶保證責任
    ？㈡被上訴人依債權讓與、系爭借款契約及連帶保證之法律
    關係請求上訴人清償借款本金利息及違約金，有無理由？上
    訴人所為時效抗辯，是否可採？茲將本院判斷分述如下：
　㈠上訴人就系爭借款契約是否負連帶保證責任？
　⒈按就定有期限之債務為保證者，如債權人允許主債務人延期
    清償時，保證人除對於其延期已為同意外，不負保證責任。
    民法第755條固有明定。惟按未定期間之最高限額保證契約
    ，在保證人依民法第754條規定終止或有其他消滅原因以前
    ，所生約定範圍內之債務，不逾最高限額者，均為保證契約
    效力所及。故在該保證契約有效期間內，所發生約定範圍內
    之債務，如債權人允許主債務人延期清償，而所延展之清償
    期仍在保證契約有效期間內者，保證人自不得援引首開法條
    主張不負保證責任。有最高法院91年度台上字第1585號判決
    要旨足參。
　⒉經查：
　⑴上訴人與第一銀行於88年2月12日簽立系爭保證契約，依保證
    書文首及第1條約定，上訴人所擔保者乃紐煇公司對第一銀
    行（包括總行及所屬各分支機構）所負一切債務，以本金30
    0萬元為限額，願與紐煇公司連帶負全部償付責任，而所謂
    一切債務，係指紐煇公司於現在（含過去所負現在尚未清償
    ）及將來對第一銀行所負之借款、票據、墊款、保證、損害
    賠償及其他債務（見原法院110年度司促字第13187號卷，下
    稱司促卷第17頁），惟未見保證書、約定書有關於保證期限
    之約定（見司促卷第17、21頁），足見系爭保證契約乃未定
    期間之最高限額保證契約，並非以A借款契約約定借款期間
    為自88年2月12日起至同年8月12日止，而定其保證期限，上
    訴人抗辯系爭保證契約乃定有保證期間之契約，容有誤會。
　⑵又依保證書第6條約定：「保證人所保證之債務，如債務人未
    依約履行時，貴行基於債務人之申請，認為有允許債務人延
    期清償或分期清償之需要時，得以書面通知保證人，保證人
    同意於貴行書面通知到達或視為到達時，仍續負全部債務之
    保證責任。」，依約定書第13條約定：「立約人所保證之債
    務，如主債務人未依約履行時，貴行基於主債務人之申請，
    認為有允許主債務人延期清償或分期清償之需要時，得以書
    面通知立約人，立約人同意於貴行書面通知到達或視為到達
    時，仍續負全部債務之保證責任。」；第16條約定：立約人
    對本約定書第13條業已充分瞭解並同意其內容，且願遵守該
    約定等語（見司促卷第17、23頁），且上訴人在系爭保證契
    約中保證書第6條、約定書第16條旁之立約人欄簽章為真正
    ，為兩造所不爭執（見不爭執事項㈡），可見上訴人已同意
    於第一銀行將允許債務人延期清償一事，以書面通知到達時
    ，繼續負全部債務之保證責任，而不受A借款契約約定借款
    期間之拘束。再者，A借款契約已將原借款到期日展延至89
    年8月12日，有卷附借款展期約定書為憑（見司促卷第15頁
    ），第一銀行於允許紐煇公司延期清償後，已將上情以書面
    通知上訴人，並到達上訴人乙節，則經另案確定判決於理由
    欄甲證據欄記載，第一銀行東高雄分行已提出授信展期通
    知書及雙掛號回執聯各2紙為證（見本院卷第297頁），上訴
    人亦自承：伊於另案訴訟繫屬期間，經第一銀行東高雄分行
    陳報有寄送通知，經伊回去再查，才查到確實有這份文件寄
    來等語明確（見本院卷第275頁），堪信實在，是依前引約
    定，應視為上訴人同意續負系爭借款契約之全部債務保證責
    任。
  ⑶上訴人固抗辯：授信展期通知書非以第一銀行總行為寄件人
    ，亦非以伊為受通知人，更非向伊當時實際住所寄送，不生
    合法送達效力，應由被上訴人舉證證明確曾向伊合法寄送授
    信展期通知書云云（見本院卷第275頁）。惟另案訴訟卷宗
    因逾年檔案保管期限，已經銷燬，有原法院111年3月23日函
    為憑（見本院卷第167頁），查：
　①系爭借款契約所載締約人固為「第一商業銀行」，而非「第
    一商業銀行東高雄分行」（見司促卷第11、15頁），惟第一
    銀行東高雄分行既為總行之分支機構，在其業務範圍內，即
    得代總行辦理契約締訂、借款撥付或為授信展期通知等事務
    ，此由系爭保證契約之保證書、約定書均由第一銀行東高雄
    分行經辦，並在其上蓋用該分行經辦章乙節，觀之甚明（見
    司促卷第17、21頁），可見第一銀行東高雄分行有代理總行
    之權限，尚不受其非系爭借款契約之出名締約當事人所影響
    ，自不能僅憑署名寄發授信展期通知書之人為第一銀行東高
    雄分行，遽謂其效力不及於總行。
　②又上訴人自承曾收受一份名為「授信展期通知書」之文件，
    已如前述，而該文件係以雙掛號送達上訴人，且經第一銀行
    東高雄分行將雙掛號回執聯送交法院存查，業據另案確定判
    決載述如前，衡情雙掛號郵件於投遞郵件成功後，郵局會向
    寄件人發出由收件人簽署的簽收證明，倘郵件所載收件人非
    上訴人，即無可能取得由上訴人或其委託人簽署之簽收證明
    之理，自不能僅憑上訴人片面否認，遽謂該授信展期通知書
    所載收件人非上訴人。
　③再者，上訴人亦不否認授信展期通知書係寄到伊之戶籍址，
    只不過伊未實際居住上址（見本院卷第275頁），且上訴人
    既已實際收受前開授信展期通知書，可見該通知書已合法送
    達上訴人，上訴人猶抗辯授信展期通知書未經合法送達云云
    ，為不足採。
　⒊綜上，系爭保證契約乃未定期限之最高限額保證契約，且未
    經上訴人向第一銀行為終止通知，業據上訴人陳明在卷（見
    本院卷第191、275頁），而第一銀行允許紐煇公司延期清償
    借款債務，並將上情以書面通知上訴人，依保證書第6條及
    約定書第13條約定，應視為上訴人同意續負全部債務之保證
    責任，系爭保證契約既就保證責任存續另有約定，上訴人即
    不得執民法第755條規定作為拒負保證責任之論據，是以上
    訴人就系爭借款契約仍應負連帶保證責任，應堪認定。
　㈡被上訴人依債權讓與、系爭借款契約及連帶保證之法律關係
    請求上訴人清償借款本金、利息及違約金，有無理由？上訴
    人所為時效抗辯，是否可採？
　⒈經查：
　⑴紐煇公司積欠第一銀行系爭借款契約本金300萬元，及自88年
    10月21日起至清償日止，按年息9.59%計算之利息，暨逾期
    在6個月以內者，按上開利率10%；逾期超過6個月者，按上
    開利率20%計算之違約金等情，有借據、利息增補條款約定
    書、借款展期約定書及系爭債權憑證在卷可稽（見司促卷第
    11、13、15頁，原審卷第65至71頁），前開債權本息及違約
    金為上訴人所不爭執（見不爭執事項㈠），而前開債權迭經
    債權讓與，其中：
　①富析公司雖曾向紐煇公司及陳仲儀等5人（以下合稱執行債務
    人）行使系爭債權，惟經台南地院95年度執字11073號強制
    執行事件執行無著，並衍生執行費用8,000元（見原審卷第6
    7頁），嗣日華公司經原法院98年度司執字第94159號強制執
    行事件就執行債務人對訴外人如泰興業股份有限公司（下稱
    如泰公司）之薪津債權100萬元，核發移轉命令；經原法院9
    9年度司執字第153693號強制執行事件就執行債務人對如泰
    公司之薪津債權100萬元及執行費8,000元，核發移轉命令；
    經原法院100年度司執字第81683號強制執行事件就執行債務
    人對訴外人耕享企業股份有限公司（下稱耕享公司）之薪資
    債權100萬元核發移轉命令在案（見原審卷第69頁），惟前
    開移轉命令均未獲實際清償，經本院依職權調取前開執行卷
    證核閱無訛，並有日華公司與鴻亞公司於104年9月1日間簽
    立之債權讓與證明書，記載所轉讓之未償本金餘額為300萬
    元足佐（見司促卷第29頁），上情亦與被上訴人查閱鴻亞公
    司移交帳目資料之結果一致（見本院卷第273頁），堪認借
    款本金300萬元經前開強制執行程序均未受償。
　②次按清償人所提出之給付，應先抵充費用，次充利息，次充
    原本，民法第323條前段定有明文。而日華公司行使系爭債
    權曾於101年6月1日經原法院100年度司執字第35989號強制
    執行事件受償7,000元，於104年5月14日經臺灣台中地方法
    院（下稱台中地院）104年度司執字第44662號強制執行事件
    受償15,863元，合計受償22,863元，有繼續執行紀錄表為憑
    （見原審卷第69、71頁），是依前引規定，日華公司受償款
    項應先抵充前述台南地院95年度執字第11073號強制執行事
    件之執行費8,000元，餘款14,863元則抵充88年1月12日起至
    同年11月8日止之利息，有被上訴人提出之沖償計算書足佐
    （見本院卷第293頁），可見日華公司經前開執行程序受償
    之款項亦不足清償借款本金、違約金。
　③從而，被上訴人於106年1月1日自鴻亞公司受讓系爭債權，其
    內涵包括借款本金300萬元，及自88年11月9日起至至清償日
    止，按年息9.59%計算之利息，暨自88年10月21日起至清償
    日止，逾期在6個月以內者，按上開利率10%；逾期超過6個
    月者，按上開利率20%計算之違約金，應堪認定。　
　⑵又被上訴人因債權讓與而取得系爭債權之事實，為上訴人所
    不爭執，並經被上訴人將上情通知上訴人，該通知於106年3
    月17日送達上訴人等情，業據提出第一銀行與富析公司間、
    富析公司與日華公司間、日華公司與鴻亞公司間、鴻亞公司
    與被上訴人間之債權讓與證明書，及債權讓與通知書暨回執
    聯為憑（見司促卷第25、27、29、31頁），應認真實。上訴
    人雖抗辯：被上訴人寄發之債權讓與通知書未據記載法定代
    理人，未經蓋用公司大小章，亦未檢附債權證明文件，不足
    生債權讓與通知效果云云。惟按債權之讓與，依民法第297
    條第1項規定，雖須經讓與人或受讓人通知債務人始生效力
    ，但不以債務人之承諾為必要，而讓與之通知，為通知債權
    讓與事實之行為，原得以言詞或文書為之，不需何等之方式
    ，故讓與人與受讓人間成立債權讓與契約時，債權即移轉於
    受讓人，除法律另有規定外，如經讓與人或受讓人通知債務
    人，即生債權移轉之效力。至於同法條第2項所謂受讓人將
    讓與人所立之讓與字據提示於債務人，蓋使債務人閱覽讓與
    字據，可知讓與之事實與通知有同一之效力，並非以提示讓
    與字據為發生債權讓與效力之要件（最高法院42年度台上字
    第626號判決要旨參照）。觀諸被上訴人寄發之債權讓與通
    知書記載：上訴人原積欠第一銀行之帳款，經第一銀行遞次
    讓與至富析公司、日華公司、鴻亞公司及被上訴人等情（見
    司促卷第33頁），雖未詳細臚列系爭借款契約及保證契約內
    容始末，惟仍足表達被上訴人自第一銀行輾轉受讓該行對上
    訴人債權之意旨，依前引說明，仍不失為合法有效之通知，
    故被上訴人基於債權讓與之法律關係，行使系爭債權訴請上
    訴人清償債務，即屬有據。
　⒉上訴人雖抗辯：第一銀行東高雄分行雖曾於89年間以另案訴
    訟行使系爭債權，請求伊清償債務，惟經另案確定判決以第
    一銀行東高雄分行並非系爭借款契約之締約當事人為由，駁
    回第一銀行東高雄分行之請求，案經確定，第一銀行或系爭
    債權受讓人未再對伊為請求，或聲請支付命令，或提起訴訟
    ，系爭債權請求權，因罹於時效期間不行使而消滅，伊自得
    拒絕給付。被上訴人則主張：伊之前手曾向紐煇公司及其他
    保證人請求履行系爭債權，而有中斷時效事由，依民法第74
    7條規定，前開時效中斷之效力應及於上訴人。經查：
  ⑴按向主債務人請求履行，及為其他中斷時效之行為，對於保
    證人亦生效力。民法第747條定有明文。又該條所稱「向主
    債務人請求履行及為其他中斷時效之行為」僅以債權人向主
    債務人所為請求、起訴或與起訴有同一效力之事項為限（最
    高法院105年度台上字第1144號判決要旨參照）。而依督促
    程序聲請發支付命令；開始執行行為或聲請強制執行，與起
    訴有同一效力，民法第129條第2項第1、5款亦有明定。次按
    保證人對債權人所負之債務，係保證債務，關於主債務，債
    權人前已主債務人聲請強制執行而中斷時效，依民法第747
    條規定，此項時效之中斷，對於保證人亦有效力，最高法院
    著有72年度台上字第3773號判決要旨足參。
　⑵又系爭債權關於借款本金請求權及違約金請求權，依民法第1
    25條規定，均適用15年消滅時效期間；關於利息請求權，依
    民法第126條規定，應適用5年消滅時效期間。查系爭債權前
    經第一銀行於90年間向原法院聲請對主債務人紐煇公司發支
    付命令，經原法院發給系爭支付命令確定在案，嗣以系爭支
    付命令為執行名義，經系爭執行事件向紐煇公司及陳仲儀等
    5人執行取償，有系爭債權憑證繼續執行紀錄表為憑（見原
    審卷第65至71頁），可見系爭債權之前債權人對主債務人紐
    煇公司所為聲請發支付命令及強執執行等中斷時效之行為，
    對於上訴人亦生時效中斷效力。而被上訴人之前手日華公司
    最後一次於104年間就系爭債權中之200萬元本息及違約金聲
    請強制執行紐煇公司及陳仲儀等5人之財產，由台中地院以1
    04年度司執字第4462號清償債務強制執行事件受理，於104
    年6月22日執行終結，業據被上訴人陳明在卷（見本院卷第2
    46頁），並經本院依職權調取前開執行事件卷證，核閱無訛
    ，自斯時起算15年時效期間，於119年6月22日始行屆滿，而
    被上訴人於110年6月4日即本於系爭債權受讓人之地位，聲
    請原法院對上訴人核發本件支付命令（即原法院110年度司
    促字第13187號支付命令），有支付命令聲請狀首之收狀日
    期條戳為憑（見司促卷第7頁），是其借款本金請求權及違
    約金請求權之行使，均未罹於15年時效期間，而被上訴人在
    本件已減縮其利息請求為：自聲請支付命令前5年起算（見
    本院卷第331頁），亦未逾民法第126條規定之5年時效期間
    ，上訴人就前開請求權所為時效抗辯，均不足採。
  ⒋綜上，被上訴人請求上訴人給付300萬元，及自聲請支付命令
    前5年即自105年6月5日起至清償日止，按年息9.59%計算利
    息，暨自88年10月21日起至清償日止，逾期在6個月以內者
    ，按上開利率10%；逾期超過6個月者，按上開利率20%計算
    之違約金，均在其受讓之系爭債權範圍內，且未罹於消滅時
    效，其請求為有理由。
六、綜上所述，被上訴人依債權讓與、系爭借款契約及連帶保證
    之法律關係，請求上訴人給付300萬元，及自105年6月5日至
    清償日止，按年息9.59%計算利息，暨自88年10月21日起至
    清償日止、逾期在6個月以內者，按上開利率10%；逾期超過
    6個月者，按上開利率20%計算之違約金，為有理由，應予准
    許。原審就前開應准許部分，為上訴人敗訴之判決，於法並
    無不合，上訴人仍執陳詞，指摘原判決此部分不當，求予廢
    棄改判，為無理由，應駁回其上訴。
七、本件事證已臻明確，兩造其餘之攻擊或防禦方法及所用之證
    據，經本院斟酌後，認為均不足以影響本判決之結果，爰不
    逐一論列，附此敘明。
八、據上論結，本件上訴為無理由，依民事訴訟法第449條第1項
    、第78條，判決如主文。
中　　華　　民　　國　　111 　年　　9 　　月　　21　　日
                            民事第六庭    
                                審判長法  官  魏式璧
                                      法  官  郭慧珊
                                      法  官  賴文姍
以上正本證明與原本無異。
如對本判決上訴，須於判決送達後20日內向本院提出上訴狀，其
未表明上訴理由者，應於上訴後20日內向本院提出上訴理由書（
均須按他造當事人之人數附繕本）。上訴時應提出委任律師或具
有律師資格之人之委任狀，並依附註條文規定辦理。如委任律師
提起上訴者，應一併繳納上訴審裁判費。
中　　華　　民　　國　　111 　年　　9 　　月　　21　　日
                                      書記官  許珈綺
附註：
民事訴訟法第466條之1：
對於第二審判決上訴，上訴人應委任律師為訴訟代理人，但上訴
人或其法定代理人具有律師資格者，不在此限。
上訴人之配偶、三親等內之血親、二親等內之姻親，或上訴人為
法人、中央或地方機關時，其所屬專任人員具有律師資格並經法
院認適當者，亦得為第三審訴訟代理人。
第1項但書及第2項情形，應於提起上訴或委任時釋明之。